臺灣板橋地方法院刑事判決　　　　　　　96年度訴字第2931號
公　訴　人　臺灣板橋地方法院檢察署檢察官
被　　　告　乙○○
　　　　　　　　　　（
指定辯護人　林契名　律師
上列被告因殺人未遂等案件，經檢察官提起公訴（96年度偵字第
14440 號、第16256 號），本院判決如下：
    主    文
乙○○違反法院依家庭暴力防治法第十四條第一項所為禁止騷擾
之民事通常保護令裁定，處有期徒刑月；又殺人未遂，處有期
徒刑肆年月，扣案鐵鎚壹支，沒收。應執行有期徒刑肆年肆月
，扣案鐵鎚壹支，沒收；並應於刑之執行完畢或赦免後，令入相
當處所，施以監護年。
    事    實
一、乙○○（曾因違反家庭暴力防治法案件，於民國〈下同〉96
    年6 月22日，經本院以96年度簡字第3889號刑事簡易判決判
    處拘役20日，96年7 月27日判決確定〈不致使本案犯行構成
    累犯〉）與丙○○為夫妻，二人間具有家庭暴力防治法第3
    條第1 款所定之家庭成員關係，又乙○○因長期酗酒，已達
    「酒精成癮症候群」之診斷，且有忌妒妄想（懷疑丙○○有
    外遇）。緣乙○○因家庭暴力行為，曾於96年4 月10日，經
    本院依家庭暴力防治法第14條規定，以96年度家護字第136
    號民事通常保護令裁定令其不得直接或間接對丙○○為騷擾
    行為，有效期間1 年，詎乙○○於96年4 月16日親自收受上
    開民事通常保護令而知悉該裁定內容後，竟仍分別為下述犯
    行：
（一）於飲酒後因「酒精成癮症候群」及忌妒妄想等精神障礙致
    　其辨識行為違法及依其辨識而行為之能力顯著降低之情況
    　下，在上揭保護令有效期內之96年6 月22日9 時許，於臺
      北縣新莊市○○路89號2 樓住所內，以「妳如果讓我去坐
      牢，等我出獄，我會讓妳生不如死」等以加害身體之事恐
      嚇、騷擾丙○○，並反覆以言語打擾正在家中工作之丙○○，使丙○○心生恐懼，致生危害於安全，並因而違反本
      院所為上述裁定內容，丙○○乃於當日11時10分許報警處
      理。
（二）詎乙○○因懷恨丙○○一再向警方報案申告其家庭暴力案
      件，於飲酒後因「酒精成癮症候群」及忌妒妄想等精神障
      礙致其辨識行為違法及依其辨識而行為之能力顯著降低之
　　　情況下，在上揭保護令有效期內之96年6 月23日6 時50分
      許，另萌殺人之犯意，於臺北縣新莊市○○路89號3 樓，
      持鐵榔頭朝斯時於小孩房間內睡覺之丙○○頭部猛力敲擊
      數下，並因而打擾、製造使人心生畏怖之情境，違反本院
      所為上述裁定內容，丙○○驚醒後奮力抵抗，惟仍受有頭
      部多處裂傷、頭骨骨折、顱內出血等傷害。嗣丙○○逃至
      對面向父親丁○○（住於臺北縣新莊市○○路52號）求救
      ，經緊急送往行政院衛生署臺北醫院，醫治後始倖免於難
      。
二、案經丙○○訴由臺北縣政府警察局新莊分局移送臺灣板橋地
    方法院檢察署檢察官偵查起訴。
      理  由
壹、證據能力部分：
　　按被告以外之人於審判外之陳述，雖不符同法第159 條之1
    至之4 之規定，而經當事人於審判程序同意作為證據，法院
    審酌該言詞陳述或書面陳述作成時之情況，認為適當者，亦
    得為證據，刑事訴訟法第159 條之5 第1 項定有明文。本件
    被告、辯護人及檢察官於審判程序中就下述證據資料屬傳聞
    證據，且不符刑事訴訟法第159 條之1 至之4 之規定者，均
    同意作為證據，而本院審酌各該證據資料作成時之一切客觀
    情況，認無違法不當或證明力明顯過低之瑕疵，應屬適當，
    故得為證據，合先敘明。
貳、實體部分：
一、訊據被告乙○○坦承收受本院96年度家護字第136 號民事通
    常保護令裁定而知悉內容，且其曾於前開時、地飲酒，而扣
    案鐵鎚1 支為其所有等情；又其於準備程序中雖否認犯罪，
    惟於審判期日已坦承前開犯行，僅稱：伊不記得發生何事云
    云（見本院96年11月13日審判筆錄）。
二、經查：上開犯罪事實，業據告訴人丙○○於警詢、本院審理
    中指（證）訴綦詳，而告訴人遭攻擊後逃至對面向住於該處
    之父親丁○○求救一節，亦據證人丁○○到庭證述屬實（見
    本院96年10月2 日審判筆錄），復有本院96年度家護字第13
    6 號民事通常保護令、送達證書、行政院衛生署臺北醫院診
    斷證明書各1 份（見臺灣板橋地方法院檢察署96年度偵字第
    14440 號卷第28之1 頁、第29頁至第31頁）及現場照片4 幀
    、行政院衛生署臺北醫院96年10月18日北醫歷字第09600094
    51號函檢送之病歷資料各1 份（見本院卷第130 頁、第131
    頁、第137 頁至第148 頁）附卷足憑，並有鐵鎚1 支（其上
    沾染之血跡DNA ，經內政部警政署刑事警察局為鑑驗，核與
    丙○○DNA-STR 型別相同，該型別在臺灣地區中國人分布機
    率預估為9.65X10 之負18次方－內政部警政署刑事警察局96
    年8 月14日刑醫字第0960115106號鑑驗書〈見本院卷第56頁
    〉）扣案足資佐證。另被告經查獲後於96年6 月23日17時25
    分、23時8 分，經警先後實施呼氣酒精濃度測試之結果為1.
    40MG/L、0.17MG/L，亦有呼氣酒精濃度測試紀錄2 紙（見臺
    灣板橋地方法院檢察署96年度偵字第14440 號卷第36頁）在
    卷足稽。
三、按行為時因精神障礙或其他心智缺陷，致其辨識行為違法或
    依其辨識而行為之能力，顯著減低者，得減輕其刑，刑法第
    19條第2 項定有明文。查本院依辯護人之聲請，將被告送請
    臺北榮民總醫院就被告於本案行為時之精神狀態為鑑定，經
    該院就被告個人生活史及病史、本案卷證、精神狀態檢查、
    心理測驗等項目予以綜合鑑定結果，認「林員（即被告）案
    發行為應屬受林員之忌妒妄想影響，造成林員之衝動控制能
    力顯著降低，林員案發時之酒精相關問題應較可能屬慢性『
    酒精成癮症候群』，無法確認為『急性酒精中毒』之情況，
    綜合以上判斷，林員於案發行為時之精神狀態應有『因精神
    障礙或其他心智缺陷，致其辨識其行為違法或欠缺依其辨識
    而行為之能力，顯著減低』情事。」，此有臺北榮民總醫院
    精神狀態鑑定書（見本院卷第158 頁至第164 頁）可佐。本
    院參酌上開證人即告訴人之證言及被告之病歷資料（見本院
    卷第61頁至第106 頁）及上開精神狀態鑑定書，足認被告因
    長期大量飲酒，屬慢性「酒精成癮症候群」，且受忌妒妄想
    影響，於案發行為時之精神狀態應有因精神障礙，致其辨識
    其行為違法及依其辨識而行為之能力顯著減低之情形無訛。
四、次按殺人決意，乃行為人主觀意念，而主觀決意，透過行為
    外顯。行為人以外之人，可經由外顯行為（包括準備行為、
    實施行為及事後善後行為），綜合判斷而得探知，亦即應審
    酌當時所存在之一切客觀情況，例如行為人與被害人之關係
    、行為人與被害人事前之仇隙是否足以引起殺人之動機，行
    為當時之手段是否猝然致被害人難以防備，攻擊時之力勁是
    否猛烈足資使人斃命、攻擊所用之器具、攻擊部位、次數、
    用力之強弱，及犯後處理情況等全盤併予審酌。查人體頭部
    係人之生命中樞，內有主司運動、感覺、記憶、動作協調等
    功能之大腦、小腦及調節血壓、呼吸等重要功能之腦幹等重
    要器官，構造甚為脆弱，且不堪外力重擊，倘受鐵鎚猛擊，
    極易造成死亡結果，乃一般人所皆知之事。被告於行為時雖
    因長期酗酒，已達「酒精成癮症候群」之診斷，且有忌妒妄
    想致其辨識行為違法之能力及依其辨識而行為之能力顯著降
    低，然其對此一般人皆知之常識，要無不知之理，又因被告
    懷恨告訴人一再向警方報案申告其家庭暴力案件而乘告訴人
    睡覺不及防備時，猝然持鐵鎚朝人體要害之頭部敲擊，致告
    訴人頭部多處裂傷、頭骨骨折、顱內出血，業如前述，顯見
    被告施力之猛，是其有殺人之犯意灼然明甚。
五、綜上所述，本案事證已臻明確，被告犯行洵堪認定，自應依
    法論科。
六、核被告乙○○所為事實欄一、（一）部分，係犯刑法第305
    條之恐嚇危害安全罪、家庭暴力防治法第61條第2 款之違反
    保護令罪；又其所為事實欄一、（二）部分，則係犯刑法第
    271 條第2 項、第1 項之殺人未遂罪、家庭暴力防治法第61
    條第2 款之違反保護令罪（依家庭暴力防治法第2 條第3 款
    之規定，「騷擾」係指任何「打擾」、警告、嘲弄或辱罵他
    人之言語、動作或「製造使人心生畏怖情境」之行為，起訴
    書雖援引家庭暴力防治法第61條第1 款，然本院96年度家護
    字第136 號民事通常保護令裁定並不含「禁止實施家庭暴力
    」，是業據檢察官當庭更正〈見本院96年11月13日審判筆錄
    〉），其著手於殺人罪名之實行而不遂，為未遂犯，爰依刑
    法第25條第2 項之規定，按既遂犯之刑減輕之。被告所為事
    實欄一、（一）之恐嚇危害安全罪、違反保護令罪之2 罪間
    暨所犯事實欄一、（二）之殺人未遂、違反保護令罪之2 罪
    間，各係一行為觸犯二罪名，為想像競合犯，應分別從一重
    之違反保護令罪及殺人未遂罪論處，被告所犯該違反保護令
    罪及殺人未遂罪之二罪間，犯意個別，行為互殊，觸犯構成
    要件相異之罪名，應予分論併罰。又被告因長期大量飲酒，
    屬慢性「酒精成癮症候群」，且受忌妒妄想影響，於案發行
    為時之精神狀態應有因精神障礙，致其辨識其行為違法及依
    其辨識而行為之能力顯著減低之情形業如前述，爰依刑法第
    19條第2 項之規定減輕其刑，就殺人未遂罪名部分並遞減之
    。爰審酌被告明知告訴人因不堪其長期酗酒而家庭暴力行為
    ，乃向本院聲請而取得民事通常保護令，其非但未深自檢討
    改過，反而無視保護令之約束，仍於96年5 月8 日上午10時
    45分許，飲酒後在臺北縣新莊市○○路89號2 樓住所內，以
    不堪之「三字經」辱罵丙○○，並反覆以言語叨擾正在家中
    工作之丙○○，而以上揭之方式騷擾丙○○，因而違反本院
    所為上述裁定內容，曾於96年6 月22日，經本院以96年度簡
    字第3889號刑事簡易判決判處拘役20日（見卷附臺灣高等法
    院被告前案紀錄表及判決書、檢察官聲請簡易判決處刑書查
    詢資料），惟被告嗣仍為本案恐嚇、違反保護令犯行，甚而
    因告訴人報警求助而引發殺機，其顯然對於婚姻觀念嚴重偏
    差且性情暴戾，兼衡其犯罪手段兇殘、對告訴人身、心造成
    之危害非輕及其品行、智識程度、犯罪後之態度等一切情狀
    ，各量處如主文所示之刑，並定其應執行之刑，以資懲儆。
    復考量被告有上開精神障礙，足認其易受刺激引發激動情緒
    產生難以預料行為，且有再犯之虞，故為被告之利益及避免
    對告訴人及社會治安造成影響，實有施以監護治療之必要，
    應依刑法第87條第2 項、第3 項之規定，併諭知其於刑之執
    行完畢或赦免後，令入相當處所，施以監護3 年，以收個人
    治療及社會防衛之效。
七、扣案鐵鎚1 支，為供被告為本案犯罪（殺人未遂）所用之物
    ，且係被告所有，業據其供明無訛，爰依刑法第38條第1 項
    第2 款之規定宣告沒收。
據上論斷，應依刑事訴訟法第299 條第1 項前段，家庭暴力防治
法第61條第2 款，刑法第11條前段、刑法第271 條第2 項、第1
項、第305 條、第55條、第51條第5 款、第19條第2 項、第38條
第1 項第2 款、第87條第2 項、第3 項，刑法施行法第1 條之第
1項 、第2 項前段，判決如主文。
本案經檢察官甲○○到庭執行職務。
中　　華　　民　　國　　96　　年　　11　　月　　27　　日
                  刑事第十五庭  審判長法　官  陳鴻清
                                      法  官  朱嘉川
                                      法  官  劉安榕
以上正本證明與原本無異。
如不服本判決，應於判決送達後10日內敘明上訴理由，向本院提
出上訴狀（應附繕本），上訴於臺灣高等法院。
                                      書記官  莊川億
中　　華　　民　　國　　96　　年　　11　　月　　28　　日
附錄本案論罪科刑法條全文：
刑法第271 條：
殺人者，處死刑、無期徒刑或十年以上有期徒刑。
刑法第305 條：
以加害生命、身體、自由、名譽、財產之事，恐嚇他人致生危害
於安全者，處二年以下有期徒刑、拘役或三百元以下罰金。
家庭暴力防治法第61條：
違反法院依第十四條第一項、第十六條第三項所為之下列裁定者
，為本法所稱違反保護令罪，處三年以下有期徒刑、拘役或科或
併科新臺幣十萬元以下罰金：
一、禁止實施家庭暴力。
二、禁止騷擾、接觸、跟蹤、通話、通信或其他非必要之聯絡行
    為。
三、遷出住居所。
四、遠離住居所、工作場所、學校或其他特定場所。
五、完成加害人處遇計畫。
